臺灣宜蘭地方法院民事判決              99年度重訴字第85號
原      告  陳阿春
訴訟代理人  柯士斌律師
複代理人    林詠御律師
被      告  許家榮
訴訟代理人  許慧珍
上列當事人間因被告過失傷害案件，原告對被告提起刑事附帶民
事訴訟請求損害賠償（99年度交簡附民字第72號），經本院刑事
庭裁定移送前來，本院於民國 100年11月17日辯論終結，判決如
下：
    主      文
被告應給付原告新台幣捌萬貳仟肆佰元，及自民國九十九年十月
二十八日起至清償日止，按年息百分之五計算之利息。
原告其餘之訴駁回。
訴訟費用由被告負擔千分之七，餘由原告負擔。
本判決第一項得假執行。但被告如以新台幣捌萬貳仟肆佰元為原
告供擔保後，得免為假執行。
原告其餘假執行之聲請駁回。
    事實及理由
一、原告起訴主張：被告於98年11月8日上午8時許，騎乘無牌照
    拼裝機車搭載訴外人陳詠琪，沿宜蘭縣五結鄉○○路○ 段由
    南往北方向行駛，原告則於斯時騎乘車牌號碼：PVZ-173 號
    重型機車沿宜蘭縣五結鄉○○路○ 段由北往南方向行駛。而
    被告在行經宜蘭縣五結鄉○○路○段298號巷口時，本應注意
    行經無號誌交岔路口應減速慢行作隨時停車之準備，又參酌
    當時天候晴、日間自然光線充足、柏油道路路面乾燥無缺陷
    、無障礙物、視距良好，稍事注意即可做正確反應，加以煞
    停，避免碰撞，並無不能注意之情事。然被告騎乘無牌照拼
    裝車通過上開交岔路口時，竟未減速慢行，而貿然通過，致
    直接碰撞在上開交岔路口迴車之原告所騎乘機車之右側，致
    使原告倒地，受有頭部外傷併腦挫傷及腦震盪等傷害，並嗣
    後導致平衡障礙、行動不便，日常生活均需專人照顧。而原
    告因此受有不能工作之損失計新台幣（下同）165,000元、
    以及受有每日2,000元計算至原告平均餘命共18年之看護照
    顧費用9,546,159元、精神上損害2,000,000元之損害。為此
    ，爰依侵權行為之法律關係，求為命被告賠償上開損失。並
    聲明：被告應給付原告11,711,159元及自起訴狀繕本送達之
    翌日起至清償日止，按年息5％計算之利息。併陳明願供擔
    保，請准宣告假執行。
二、被告答辯略以：
（一）原告現齡69歲，依勞工強制退休年齡為65歲而言，是否將
      照顧孫女之報酬列為不能工作之損害，似有待釐清。而且
      原告兒媳對原告本有扶養義務，每月給原告15,000元本應
      係扶養費用，故原告請求不能工作之損失顯屬無據；再者
      ，原告住院期間意識均清楚，行動自由，出院後經被告實
      際訪查，原告於今年住家附近廟會活動中亦自由走動、搬
      動物品或拜拜，顯然原告主張其行動不便，日常生活均需
      專人照顧乙情，並非事實。且被告無穩定經濟基礎，關於
      被告請求近千萬元之看護費用，實有待商榷；此外，其慰
      撫金之數額，究竟若干為適當，仍應斟酌兩造身分、地位
      、經濟狀況及加害程度等各情形，而被告主張原告遽以請
      求200萬元之慰撫金，殊嫌過多。
（二）另外，本件車禍經臺灣省基宜區車輛行車事故鑑定委員會
      鑑定結果認為「一、陳阿春（按指原告）駕駛重機車，行
      經無號誌交岔路口，迴車未看清來往車輛為肇事主因。二
      、許家榮（按指被告）駕駛無照拼裝機車，行經無號誌交
      岔路口，疏未減速慢行，作隨時停車之準備，為肇事次因
      。」是原告既為本件車禍之主因，原告相關求償金額應有
      過失相抵之適用，自不應由被告負全部賠償之責等語。並
      聲明請求駁回原告之訴及陳明如受不利判決願供擔保請准
      免為假執行。
三、原告上開主張被告於上述時地騎乘上開機車，因疏未注意於
    上開交岔路口減速慢行而撞及原告所騎乘之上開機車，造成
    原告倒地而受有頭部外傷併腦挫傷及腦震盪等傷害等情，除
    經原告提出台灣宜蘭地方法院檢察署檢察官起訴書、財團法
    人天主教靈醫會羅東聖母醫院99年5月25 日診斷證明書為憑
    ，而被告上開過失傷害之行為，亦經本院以99年度交簡字第
    855 號刑事判決判處罪刑確定，此經本院調閱上開卷宗核閱
    屬實，堪信原告此部分主張可採。原告進而主張，上開車禍
    之發生，除使原告無法繼續照顧孫女而受有不能繼續工作之
    工作損失外，亦因車禍導致平衡障礙、行動不便，日常生活
    均需專人照顧，而有住院期間至以原告平均餘命共18年之看
    護費用之支出損失，並受精神上損害等情，是被告應就此負
    全部之過失責任，而賠償原告上開各項損失，被告則否認之
    ，並以前詞為辯。是經兩造整理後，確認本件應審認之爭點
    為：（一）原告請求各項損害有無理由？（二）原告就本件
    車禍是否與有過失？若有，被告可減免之賠償比例為何？則
    原告請求被告賠償之金額應為若干始為合理？茲審酌如下：
四、按因故意或過失不法侵害他人之權利者，負損害賠償責任。
    汽車、機車或其他非依軌道行駛之動力車輛，在使用中加損
    害於他人者，駕駛人應賠償因此所生之損害，民法第184 條
    第1項前段、第191條之2 前段分別定有明文。又按不法侵害
    他人之身體或健康者，對於被害人因此喪失或減少勞動能力
    ，或增加生活上之需要時，應負損害賠償責任。不法侵害他
    人之身體、健康、名譽、自由、信用、隱私、貞操，或不法
    侵害他人格法益而情節重大者，被害人雖非財產上之損害，
    亦得請求賠償相當之金額。民法第193條第1項、第195條第1
    項前段均有明文。經查，被告於上述時地騎乘機車有上開之
    過失情節，而撞及原告所騎乘之機車，造成原告倒地受傷，
    是原告就上開車禍之發生即有過失，並損害原告權利，均已
    如前述。是原告自得依上開規定向被告請求賠償。茲就原告
    請求各項損害分述如下：
（一）工作損失之部分：原告主張本件車禍前本在家中照顧孫女
      ，並由兒媳每月支付15,000元作為照顧孫女之報酬，然原
      告因本件車禍受有嚴重傷害，致原告須休養11個月無法照
      護孫女，而有工作損失165,000 元云云。然此部分請求為
      被告所否認，且原告亦未提出相關證據以實其說。再者，
      原告在家中照顧同居孫女，本屬人倫之常，且原告之兒媳
      對於原告亦有法定扶養義務，是縱使兒媳或有給付金錢予
      原告，亦難等同工作報酬或是照顧孫女之對價，是原告既
      未就此提出相關證據來佐證，是此部分請求難認有據。
（二）看護費用部分：原告主張自本件車禍後，自住院期間迄今
      生活無法自理而需專人照護，因此遂以平均每日2,000 元
      並估算原告平均餘命，再參酌霍夫曼係數扣除中間利息後
      ，合計共請求9,546,159元云云。
    1.經查，原告「於民國98年11月8 日因車禍頭部外傷由神經
      外科收治住院，後因頭皮巨大及皮下血腫、前額部分皮膚
      壞死改由整形外科進行手術清創。」此有上開羅東聖母醫
      院100年2月18日天羅聖民字第0119號函可查。是以原告於
      車禍發生時已68歲，且因傷及頭部，本不宜輕率移動，加
      上進行外科手術治療，更難期待原告於住院期間能夠自理
      生活，是原告主張自98 年11月8日至同年11月20日住院期
      間因無法自理生活而有僱請看護之必要等情，係有理由。
      又「親屬間之看護，縱因出於親情而未支付該費用，然其
      所付出之勞力，顯非不能以金錢為評價，此種基於身分關
      係之恩惠，自不能加惠於加害人，而應比照一般看護情形
      ，認被害人受有相當看護費之損害，命加害人賠償，始符
      民法第193條第1項所定「增加生活上需要」之意旨。」有
      最高法院89年度台上字第1749號民事判決可為參考。依此
      原告請求98年11月8日至同年11月20日共13 天之住院期間
      ，以每日2,000元計算看護費之損害共26,000元（ 計算式
      ：2000元×13日＝26000元 ）等情，則屬合理必要之費用
      ，原告此部分請求自應准許。
    2.至於原告主張原告出院後因平衡障礙、行動不便，迄今日
      常生活需均需專人照顧等情，並據提出上開羅東聖母醫院
      99年5月25日、99年9月11日之診斷證明書為憑。然此部分
      被告否認之，且經本院函詢上開診斷證明書開立之主治醫
      師郭政達、溫金城關於原告住院期間以及出院後之病情，
      則回覆稱「病人陳阿春於98年11月8 日曾接受腦部電腦斷
      層檢查，顯示腦部輕微水腫，及頭皮下血腫。98年11月21
      日出院時，神智清醒，可自行行走，惟較緩慢。」、「病
      人陳阿春自99年2月22 日起至神經內科多次門診，最後一
      次為100年3月12日（本件僅由家屬前來）。起初門診尚有
      問有答但較緩慢，至99年年底由家屬推輪椅前來，一再詢
      問，病人卻不回答，也無任何動作，家屬表示其功能喪失
      大半。目前治療之藥物，乃基於醫病信任關係，依家屬主
      觀敘述開立，然並無法以短暫就診時間判斷其平日狀況。
      」此有上開聖母醫院100年3月24日天羅聖民字第0213號函
      可憑。是可見原告因上開車禍雖受頭部外傷，但其頭部水
      腫或血腫之情形尚屬輕微，且原告雖受外科手術但其亦僅
      於由整形外科進行清創手術，並非神經外科之腦部手術；
      況且原告出院時，神智清楚狀況良好，故實無證據證明原
      告於出院後仍因傷勢無法痊癒而其日常生活尚均需專人照
      顧。再者，原告「於99年2月22 日因自覺記憶力變差而至
      神經內科門診，每月定期回診，但患者之狀況似乎每況愈
      下，活動量變少、講話變少，不到半年時間即以輪椅代步
      ，記憶力大幅衰退，精神變差。但外觀無明顯變化，實在
      難以一次外傷就會造成如此情況來解釋。」亦有上開羅東
      聖母醫院100年2月18日天羅聖民字第0119號函可憑，是縱
      使原告目前確有平衡障礙、行動不便情形，亦無證據足以
      佐證係與上開車禍受傷有因果關係，是原告請求被告賠償
      上開住院期間以外即98年11月21日出院後之看護費用，自
      無理由。
（三）精神慰撫金部分：
      按非財產上損害之慰撫金數額，究竟若干為適當，應斟酌
      兩造身分、地位及經濟狀況，俾為審判之依據（最高法院
      86年度台上字第 511號裁判意旨參照）。原告於前開時、
      地因被告之駕車過失肇事行為而受有前述傷害，造成原告
      身心不可磨滅之影響，是原告請求被告賠償非財產上所受
      損害，乃屬有據。本件原告現年69歲，有配偶及已經成家
      之子女，車禍前於家中照護孫女，名下尚有多筆股票投資
      資料及不動產；而被告高職肄業，待業中，名下並無不動
      產或其他財產等情，業據兩造分別陳明在卷，並有兩造之
      財產資料存卷可查。是本院審酌上開兩造之身分、年齡、
      地位、經濟狀況、原告受傷之情況等一切情狀後，認原告
      請求慰撫金200萬元顯屬過高，應予核減為18 萬元為適當
      ；至原告逾前開數額所為之請求，則無理由，不應准許。
（四）綜上，原告所得請求之金額合計為206,000元（26000 +
      180000＝206000）。
五、再按，損害之發生或擴大，被害人與有過失者，法院得減輕
    賠償金額或免除之，民法第217條第1項定有明文。此項規定
    之目的，在謀求加害人與被害人間之公平，故在裁判上法院
    得以職權減輕或免除之（最高法院85年台上字第1756號著有
    判例可資參照）。本件被告駕駛無照拼裝機車，行經無號誌
    交岔路口，疏未減速慢行，作隨時停車之準備雖有過失，然
    原告駕駛重機車，行經無號誌岔路口，迴車未看清來往車輛
    ，亦與有過失等情，業據兩造不爭執，且亦有台灣省基宜區
    車輛行車事故鑑定委員會99年1月26日基宜鑑字第099500026
    1 號函及鑑定意見書卷可佐。經審酌兩車行經無號誌路口之
    行車情形、路權歸屬、被告所騎乘車輛屬拼裝車輛等情，認
    被告應負40%過失責任，原告則應負60%之過失責任。是依前
    所述，應依被告之過失程度減輕賠償金額，因此，原告所得
    請求被告賠償之金額則為82400元（計算式：206000元×40%
    =82400，元以下四捨五入）。
六、綜上所述，原告本於侵權行為之法律關係，請求被告給付82
    ,400元，及自起訴狀繕本送達翌日即99年10月28日起至清償
    日止，按週年利率5%計算之利息，洵屬正當，應予准許，逾
    此部分之請求，則屬無據，應予駁回。
七、又本件所命被告給付之金額，未逾50萬元，爰依民事訴訟法
    第398條第1項第5款規定，就原告勝訴部分，依職權宣告假
    執行。並依被告所請酌定供擔保金額准予宣告免為假執行。
    至於原告敗訴部分，其假執行之聲請已失其附麗，自應駁回
    。
八、訴訟費用負擔之依據：民事訴訟法第79條。
中    華    民    國   100    年    11    月    29    日
                  臺灣宜蘭地方法院民事庭
                      法  官  蔡仁昭
正本係照原本作成。
如不服本判決，應於收受送達後20日內向本院提出上訴狀（應附
繕本）。
中    華    民    國   100    年    11    月    29    日
                      書記官  邱淑秋